【裁判字號】    92,訴,945
【裁判日期】    920926
【裁判案由】    偽造文書
【裁判全文】
臺灣板橋地方法院刑事判決                        九十二年度訴字第九四五號
    公  訴  人  臺灣板橋地方法院檢察署檢察官
    被      告  丙○○
右列被告因偽造文書案件，經檢察官提起公訴 (九十二年度偵緝字第三五七號)，本
院判決如左：
    主  文
丙○○共同行使偽造私文書，足以生損害於公眾及他人，處有期徒刑參月，如易科罰
金以佰元折算壹日。
房屋租賃契約書上偽造之「魏玉蘭」署押及印文各貳枚均沒收。
    事  實
一、緣甲○○（涉犯偽造文書罪嫌，由臺灣板橋地方法院檢察署檢察官另案偵辦中）
    於民國八十六年九月底將其所有坐落臺北縣三峽鎮○○路四二巷七號三樓之二房
    屋（含基地持分及增建部分，下稱系爭房屋，原登記名義人為黃淑芸）登記在丁○○（原名魏玉蘭）名下（原因尚有待查證），甲○○仍為系爭房屋之實際所有
    權人，並居住在內，二人間並未簽訂房屋租賃契約。甲○○於八十六年十月六日
    以系爭房屋為擔保物，向華信商業銀行股份有限公司（下稱華信銀行）借款，並
    設定本金最高限額新臺幣（下同）二百六十四萬元之抵押權，嗣因甲○○尚積欠
    二百十九萬六千五百十三元未為清償，經華信銀行於八十七年五月四日聲請本院
    民事執行處以八十七年度執字第六四０四號執行案件為強制執行，並於八十七年
    五月十三日實施查封。甲○○為避免其所居住之上開房屋於拍賣後遭法院點交予
    拍定人，與擔任房屋仲介業務之丙○○商議解決方法，並允諾事成後於法院拍賣
    中買回系爭房屋，並委託丙○○出售。丙○○明知甲○○與丁○○間並未簽訂房
    屋租賃契約，竟與甲○○基於犯意聯絡與行為分擔，由丙○○指示不知情之員工
    乙○○冒用「魏玉蘭」之名義，填寫「出租人為魏玉蘭、承租人為甲○○、租賃
    期限為三年即自八十六年七月三十日起至八十九年七月二十九日止、租金為每月
    五千元：：：」等不實內容之房屋租賃契約書一份，由乙○○偽造魏玉蘭之署名
    ，並委請不詳人士偽刻魏玉蘭印章後蓋於其上。丙○○再指示不知情之乙○○，
    於八十七年八月十七日本院民事執行處陳報丁○○與甲○○間有上開租賃契約關
    係存在，足生損害於公眾及丁○○。經本院民事執行處法官傳訊相關人員，丁○○到庭否認曾將房屋出租予甲○○，更否認房屋租賃契約之真實性，始查悉上情
    。
二、案經被害人丁○○訴由臺灣板橋地方法院檢察署檢察官偵查起訴。
    理  由
一、訊據被告丙○○固坦承指示不知情之乙○○以「魏玉蘭」名義製作房屋租賃契約
    不諱，惟矢口否認有偽造文書之犯行，辯稱：我原任職於中信房屋仲介股份有限
    公司（下稱中信房屋公司），原本不認識魏玉蘭、甲○○；甲○○於八十七年間
    打電話給我，表示有一棟房屋經法院拍賣中，想買回後再委託我們去賣，並詢問
    可否向法院陳報租賃契約，我表示如果確有租賃關係，當然可以陳報，甲○○就
    給我一份買賣契約合約書（出賣人是黃淑芸、買受人是魏玉蘭）及契稅單，我基
    於業務判斷，認為他們應該有租賃關係，所以才幫他寫房屋租賃契約書，我認為
    反正就替甲○○陳報，至於是否確有租賃契約關係，法院有審查之職權，因此就
    請公司員工乙○○撰寫租賃契約書，內容是甲○○口頭跟我說，我再跟乙○○說
    ，魏玉蘭印章是甲○○交給我的云云。
二、經查：
  (一)、本件告訴人丁○○到庭指稱：「房子原登記在黃淑芸名下，甲○○說房子被法
      院拍賣，被一個代書買走，甲○○就用我的名字買回這個房子，並向中興銀行
      貸款二百多萬，還給出賣人，甲○○後來都沒有繳交利息，所以房子被法院拍
      賣，甲○○從頭到尾都是住在這間房子裡面。（問：法院查封時，甲○○是否
      住那裡面？）是的。（問：租賃契約書上的簽名印章是否是你的？）都不是我
      的。」等語（見本院九十二年五月九日訊問筆錄）。而證人甲○○（與被告具
      有共犯關係）到庭證稱：「（問：三峽復興路這棟房子是誰的？）是我的，以
      前登記在我女兒林庭詩名下，法院拍賣時我買回來，因為我有欠魏玉蘭四十萬
      元，加上十萬元利息總共五十萬元，就將它過戶給魏玉蘭。（問：房屋價值應
      不只五十萬元，何以願過戶給魏玉蘭？）因為我尚有貸款一百多萬。（問：是
      否仍然住在裡面？）是的，實際上貸款仍然是我在繳的，等到我還給他五十萬
      元，他就要把房子過戶給我，後來我要還他五十萬元，但魏玉蘭不肯收，以致
      房屋仍登記在她名下。（問：有向魏玉蘭租賃？）證人答房子原本就是我的，
      並沒有向她承租。（問：華信銀行拍賣房子的事情是否知情？）知道，我那時
      還住在裡頭。（問：租賃契約是誰寫的？）我不知道，應該是魏玉蘭自己去偽
      造的，我不認識被告，怎麼可能找他寫。（問：被告於本院審理時，說是你打
      電話請他幫忙承買那間房屋，委託被告幫你草擬一份租賃契約，是否如此？）
      我不認識被告，沒有找過他。」等語（見本院九十二年七月三十日訊問筆錄）
      。由被告與告訴人之上開陳述以觀，二人對於系爭房屋登記在告訴人名下之原
      因雖有所不同（由於此事實並未影響本件構成要件之判斷，故真正原因為何尚
      有待查證，本院暫不予判斷）。然其等二人對於【系爭房屋名義上登記為告訴
      人所有，然實際所有人係被告，被告自始居住在內，被告與告訴人並未簽訂租
      賃契約，被告且以系爭房屋設定抵押權向華信銀行借款，嗣因遲未返款，遭華
      信銀行實行抵押權而向法院聲請強制執行】等情之供述，並無二致，且經本院
      調閱八十七年度執字第六四０四號拍賣抵押物執行卷宗核閱屬實，故堪以認定
      。
  (二)、證人甲○○雖到庭指稱其對系爭房屋租賃契約之來源並不知情，可能是丁○○
      偽造的云云。然而，系爭房屋租賃契約書是由不知情之訴外人乙○○依被告之
      指示所撰寫，業據證人乙○○證述明確（見八十九年度他字第一八三號偵查卷
      第八頁反面）。而被告供稱當初是甲○○找其洽談房屋之事，並且委請伊向法
      院陳報房屋租賃契約等語，衡諸被告與甲○○、丁○○原素不相識，並無仇怨
      ，與系爭房屋亦無利害關係，當無設詞誣陷之理。又證人甲○○於本院審理時
      證稱：「我有打電話給中信房屋，希望能買回房屋，再將其出售，但我對被告
      沒有什麼印象：：：」等語（見本院九十二年八月二十二日審判筆錄），是證
      人甲○○既曾打電話給被告所任職之中信房屋，所洽談內容亦與被告供述之情
      節相符，被告辯稱房屋租賃契約書係由甲○○委請向法院提出之事實，堪以採
      信。況且，倘系爭房屋租賃契約書是由告訴人委請被告撰寫向法院提出，當本
      院民事執行處法官傳訊相關人員到庭，告訴人理應承認該契約書係由其簽署，
      以免有觸法之嫌，可見證人甲○○上開證述，顯係避重就輕之詞，不足採信。
  (三)、被告雖辯稱其依專業判斷，認為甲○○與丁○○間有租賃契約關係存在，才指
      示乙○○撰寫房屋租賃契約書，並無偽造文書之意云云。然而，證人甲○○僅
      提出買賣契約合約書（出賣人是黃淑芸、買受人是魏玉蘭）及契稅單各一份，
      為被告所自承，而上開資料僅單純證明告訴人登記為所有權人，被告在未詢問
      告訴人及查閱任何證明文件之情況下，何以認定證人甲○○與告訴人間簽訂有
      房屋租賃契約，被告所辯尚無憑信之依據。又被告辯稱：反正就替甲○○陳報
      ，至於是否確有租賃契約關係，法院有審查之職權，因此就請公司員工乙○○
      撰寫租賃契約書等語（見本院九十二年八月二十二日訊問筆錄），然此係針對
      【債務人或第三人向法院陳報不實之租賃契約書，法院民事執行處人員因此將
      不實之租賃情事登載在拍賣公告上，並註記「拍定後不點交」，有無違反刑法
      第二百十四條明知為不實之事項，而使公務員登載於職務上所掌之公文書罪？
      就法院有無審查義務而有不同之見解】之問題，與本件【未得告訴人同意，假
      冒其名義簽署租賃契約書】之爭點有別，被告所辯不足以使其偽造文書犯行合
      理化。況且，被告上開所辯，適足以說明被告對於告訴人與證人甲○○間有無
      租賃契約關係，因無任何憑信之依據而無把握，其有縱使虛偽亦在所不惜之主
      觀犯意甚明。倘被告認為告訴人與證人甲○○確有租賃契約關係，僅欠缺書面
      契約，欲加以補正，應連絡告訴人為之，何以直接指示證人乙○○代簽其姓名
      ，是被告所辯有違常情，不足採信。
  (四)、被告於偵查中先則辯稱：事先獲得丁○○同意云云（見九十二年度偵緝字第三
      五七號偵查卷第二十三頁），惟公訴人函請法務部調查局對被告進行測謊鑑定
      ，其結果認為「一、丁○○稱(一)、其未曾與丙○○訂定租約；(二)、其未曾與丙○○在三峽洽談租約。經測試無情緒波動之反應，應未說謊。二、丙○○稱：
      (一)、甲○○、丁○○曾與其洽談租約；(二)、甲○○請其幫忙寫租賃契約，經測
      試均呈情緒波動反應，應係說謊，有法務部調查局八十九年八月七日陸(三)字
      第八九○五八二八五號鑑定通知書一紙附卷可稽。被告於本院審理時改稱僅係
      甲○○要求，未見過丁○○等語，是被告前後供述不一，顯見其避重就輕，有
      違常理，不足採信。本件事證明確，犯行應堪認定。
三、核被告丙○○所為，係犯刑法第二百十六條、第二百十條之行使偽造私文書罪。
    又被告偽造署押之行為，為偽造私文書之階段行為，而偽造私文書之低度行為，
    應為行使之高度行為所吸收，均不另論罪。被告與甲○○間，對前開犯行有犯意
    聯絡及行為分擔，應論以共同正犯。又其利用不知情之乙○○行使偽造文書，為
    間接正犯。爰審酌被告前於八十一年間，因犯賭博罪，經本院於八十一年十一月
    二十六日以八十一年度易字第五三三０號判決，判處有期徒刑六月，如易科罰金
    以三百元折算一日確定（未構成累犯），有臺灣高等法院被告全國前案紀錄表一
    份在卷可參，及其犯罪之動機、手段、對告訴人造成之損害、犯罪後之態度等一
    切情狀，量處如主文所示之刑。又被告行為後，刑法第四十一條業於九十年一月
    四日修正為「犯最重本刑為五年以下有期徒刑以下之刑之罪，而受六月以下有期
    徒刑或拘役之宣告，因身體、教育、職業、家庭之關係或其他正當事由，執行顯
    有困難者，得以一元以上三元以下折算一日，易科罰金。但確因不執行所宣告之
    刑，難收矯正之效或難以維持法秩序者，不在此限。」、「併合處罰之數罪，均
    有前項情形，其應執行之刑逾六月者，亦同。」，並於同年月十日公佈施行，於
    同年月十二日生效。按易科罰金事項，係關於執行之事項，與罪刑之輕重問題無
    涉，自應尊重制定新法之精神，一律適用新法，不生新舊法律適用之比較問題（
    見柯慶賢先生著刑法專題研究一書第十三頁；臺灣高等法院暨所屬法院九十年法
    律座談會彙編九十一年七月第二五五至二六一頁），自應適用裁判時之新法，諭
    知易科罰金之折算標準，以示懲儆。
四、房屋租賃契約書上被告偽造之「魏玉蘭」署押及印文各二枚，應依刑法第二百十
    九條規定宣告沒收之。
據上論斷，應依刑事訴訟法第二百九十九條第一項前段，刑法第二十八條、第二百十
六條、第二百十條、第四十一條第一項前段、第二百十九條，罰金罰鍰提高標準條例
第二條，判決如主文。
中      華      民      國    九十二    年      九      月    二十六    日
                            臺灣板橋地方法院刑事第三庭
                                法  官  侯  志  融
右正本證明與原本無異。
如不服本判決，應於判決送達後十日內向本院提出上訴狀。
                                書記官  吳  進  安
中      華      民      國    九十二    年      九      月    二十六    日
附錄論罪法條全文：
刑法第二百十六條
行使第二百十條至第二百十五條之文書者，依偽造、變造文書或登載不實事項或使登
載不實事項之規定處斷。
刑法第二百十條
偽造、變造私文書，足以生損害於公眾或他人者，處五年以下有期徒刑。


司法院資訊處製作；財團法人民間司法改革基金會備份。
